【裁判字號】    96,訴,438
【裁判日期】    970304
【裁判案由】    綜合所得稅
【裁判全文】
臺中高等行政法院判決
                                     96年度訴字第00438號
                              .
原      告  甲○○
被      告  財政部臺灣省中區國稅局
代  表  人  乙○○
訴訟代理人  丁○○
上列當事人間因綜合所得稅事件，原告不服財政部中華民國96年
8月10日台財訴字第09600294620號訴願決定，提起行政訴訟，本
院判決如下︰
    主  文
訴願決定及原處分（復查決定）均撤銷。
訴訟費用由被告負擔。
    事  實
一、事實概要：緣原告民國(下同)93年度綜合所得稅結算申報，
    列報對政府之捐贈列舉扣除額新台幣（下同）3,000,000元
    及對教育、文化、公益、慈善機構或團體之捐贈列舉扣除額
    678,500元，經被告分別核定為480,195元及573,500元，並
    核定綜合所得總額5,242,035元，綜合所得淨額3,658,633元
    ，補徵應納稅額680,236元。原告不服，申請復查，未獲變
    更，提起訴願，遭決定駁回，遂提起本件行政訴訟。
二、兩造聲明：
    (一)原告聲明求為判決：訴願決定及原處分（復查決定）均撤
      銷。
    (二)被告聲明求為判決：駁回原告之訴。
三、兩造之陳述：
    (一)原告主張之理由：
    1.就中華客家文化傳播協會捐贈10萬元部分：詳觀原收據可
      知該收據設計不甚妥當，因每一類別之各項目只有一欄可
      供記載，以致該收據上捐助款列應有3筆即分別為年度常
      庶務系列經費、年度客家文化影音光碟出版系列計畫及年
      度特別專案活動系列計畫併列至補助款類及入會費類，使
      被告誤認入會費類金額為10萬元，實際上應係捐助款類中
      之年度特別專案活動系列計畫項目，捐助金額10萬元。另
      按中華客家文化傳播協會章程第29條規定「一、入會費：
      個人會員300元。二、常年會費個人會員500元。」根本無
      10萬元之數，請通知該協會負責人丙○○到庭證明。又依
      該章程第35條「經內政部台內社字第8431964號函准予
      備查。」可見中華客家文化傳播協會係經內政部核備後之
      合法機構。
    2.關於被告剔除寺廟5,000元部分：被告以該款係寺廟舉辦
      法會、誦經等宗教活動，為信徒提供服務所收受之費用非
      捐贈云云，惟寺廟為公益團體，不能有提供服務收取費用
      之交易行為，且民間感情上純屬贊助寺廟舉辦活動之捐助
      ，本質上為捐助，原處分未察民情且與事實不符，亦屬違
      法。
    3.對政府機關捐贈土地部分：被告引財政部92年6月3日台財
      稅字第0920452464號函及94年2月18日台財稅字第0940450
      0070號函，以93年1月1日起購入之土地捐贈已提出土地取
      得成本確實證據者，扣除額核實減除，未提出土地取得成
      本確實證據者，依土地公告現值之16%計算，惟此函釋與
      現行法規相左，應不能適用：
      (1)捐贈之價值應以受贈人內心感受並表示之價值為準，尤
        其受贈人為政府機關。本件員林鎮公所93年12月31日鎮
        工字第0930038414號函被告載明「捐贈總值依遺產及贈
        與稅法第10條規定，以本年度上項土地公告現值為準」
        等語，有該函足憑。按遺產及贈與稅法第10條明定：遺
        產及贈與財產價值之計算，以被繼承人死亡時或贈與人
        贈與時之時價為準。第1項所稱時價，土地以公告現值
        或評定標準價格為準。是關於贈與物之價值，除係受贈
        人之員林鎮公所同意外，並未逾上揭規定，故依受贈人
        員林鎮公所之感受，本件贈與價值確達300萬。至於所
        謂時價係指當時之市價，按土地法第150條規定：地價
        調查，應抽查最近二年內土地市價或收益價格，以為查
        定標準地價之依據。同法第152條規定：每地價等級之
        平均地價，由該管直轄市或縣(市)地政機關報請該管直
        轄市或縣(市)政府公布為標準地價。從而公告現值既係
        依上揭地價調查程序所得之數據，自應接近市價，即時
        價，故原告依該公告現值之時價申報所得稅，既為接受
        贈與機關員林鎮公所認同，且符合遺產及贈與稅法相關
        規定，當無不允之理。
      (2)復按「捐贈：．．．但有關國防、勞軍之捐贈及對政府
        之捐獻，不受金額之限制。」、「土地所有權移轉或設
        定典權，其申報移轉現值之審核標準，依左列規定：一
        、申報人於訂定契約之日起30日內申報者，以訂約日當
        期之公告土地現值為準。二、申報人逾訂定契約之日起
        30日始申報者，以受理申報機關收件日當期之公告土地
        現值為準。」分別為所得稅法第17條第1項第2款第2目
        之1及土地稅法第30條第1項第1款、第2款所明定。上揭
        規定對土地課徵遺產稅、贈與稅、土地增值稅及所得稅
        總額減除土地捐贈金額之計算，法無規定應提示土地取
        得成本為要件，均按當時公告土地現值計算之金額100%
        。財政部94年2月18日台財稅字第09404500070號函釋之
        行政命令顯然增加法律所未規定之內容，已嚴重違反行
        政程序法第6條之平等原則，及第8條之信賴保護原則，
        政府不能一面為課徵遺產及贈與稅而提高稅基以土地公
        告現值作為課稅基準，一面於所得稅課徵時又捨棄土地
        之公告現值改以取得價格為免稅額標準，如此只求增加
        課稅範圍，標準不一。依中央法規標準法第11條規定，
        該命令已牴觸法律，應屬無效。且財政部94年11月30日
        台財稅字第09404574180號令釋「本部及各權責機關在
        94年8月31日以前發布之所得稅釋示函令，凡未編入94
        年版『所得稅法令彙編』者，自95年1月1日起，非經本
        部重行核定，一律不再援引適用。」被告援引之財政部
        94年2月18日台財稅字第09404500070號令未編入94年版
        所得稅法令彙編，則該令非經財政部重行核定，一律不
        得援引作為綜合所得稅捐贈列舉扣除金額計算之依據。
      (3)系爭土地登記謄本記載地目「建」、面積621.68平方公
        尺、93年度土地現值54,000元/平方公尺。縱屬公共設
        施之道路用地，依土地徵收條例第30條規定按照徵收當
        期之(現行補償之成數為四成)即每平方公尺93年度之徵
        收補償應為75,600元(54,000×1.4=75,600)，顯見被告
        函令以54,000元之16%認定僅存殘值為8,640元，既非合
        理亦非合法。
      (4)按認定事實，須憑證據，不得出於臆測，最高行政法院
        32年判字第16號、39年判字第2號、61年判字第70號著
        有判例。被告認原告購地資金係由蕭春美提供，由蕭春
        美匯款予賴嚮景，賴嚮景再匯款予原告，原告再匯款給
        土地出賣人李守正，李守正再匯回蕭春美等情，惟查，
        原告係由自有玉山商業銀行大墩分行帳戶匯款予李守正
        ，其他蕭春美匯款予賴嚮景，及李守正匯回蕭春美之流
        程與原告無關。又原告閱卷時，卷內查無賴嚮景有匯款
        予原告之有關資金流程證明，原告亦不識蕭春美與賴嚮
        景二人，是被告認定原告以循環方式創造資金流程，並
        無直接證據，純係被告之臆測推論。
    4.綜上，請判決如訴之聲明。
    (二)被告答辯之理由：
    1.按「個人之綜合所得稅，就個人綜合所得總額，減除免稅
      額及扣除額後之綜合所得淨額計徵之。」及「按前三條規
      定計得之個人綜合所得總額，減除下列免稅額及扣除額後
      之餘額，為個人之綜合所得淨額：一．．．二、扣除額：
      納稅義務人就下列標準扣除額或列舉扣除額擇一減除外，
      並減除特別扣除額：(一)．．．(二)列舉扣除額：1.捐贈：對
      於教育、文化、公益、慈善機構或團體之捐贈總額最高不
      超過綜合所得總額百分之二十為限。但有關國防、勞軍之
      捐贈及對政府之捐獻，不受金額之限制。」分別為所得稅
      法第13條及第17條第1項第2款第2目之1所明定。又「一、
      自93年1月1日起，個人以購入之土地捐贈，已提出土地取
      得成本確實證據者，其綜合所得稅捐贈列舉扣除金額之計
      算，依所得稅法第17條第1項第2款第2目之規定核實減除
      ；購入年度與捐贈年度不同者，其捐贈列舉扣除金額之計
      算，按消費者物價指數調整之，調整金額以千元為單位，
      未達千元者按百元數四捨五入。．．．三、個人以購入之
      土地捐贈未能提具土地取得成本確實證據或土地係受贈取
      得者，其捐贈列舉扣除之金額，稽徵機關得依本部核定之
      標準認定之。該標準由本部各地區國稅局參照捐贈年度土
      地市場交易情形擬定，報請本部核定。」及「個人以購入
      土地捐贈而未能提示土地取得成本確實證據，或土地係受
      捐贈或繼承取得者，除非屬公共設施保留地且情形特殊，
      經稽徵機關研析具體意見專案報部核定者外，其綜合所得
      稅捐贈列舉扣除金額依土地公告現值之16%計算。」分別
      經財政部92年6月3日台財稅字第0920452464號函及94年2
      月18日台財稅字第09404500070號令釋有案。
    2.本件原告93年度綜合所得稅結算申報，列報以其所有坐落
      臺北縣三重市○○段311地號土地對彰化縣員林鎮公所之
      捐贈列舉扣除額3,000,000元，經被告初查以原告非以其
      自有資金購買系爭土地，且未能提示其他取得土地成本之
      確實證據供核為由，依公告土地現值3,001,222元之16%核
      定對政府捐贈之列舉扣除額為480,195元。又原告列報對
      教育、文化、公益、慈善機構或團體捐贈扣除額678,500
      元，被告以其中100,000元係原告參加中華客家文化傳播
      協會之入會費；另5,000元係寺廟點光明燈及安太歲等支
      出，計105,000元與規定不符，予以剔除，核定對教育、
      文化、公益、慈善機構或團體捐贈扣除額為573,500元。
      原告不服，主張彰化縣員林鎮公所業已同意接受其所捐贈
      之土地，並已辦理所有權移轉登記，另對機關團體捐贈10
      5,000元，亦取有受贈單位出具之收據可證云云，申經被
      告復查決定略以，查原告捐贈系爭土地之購地資金係由案
      外人蕭春美提供，由蕭春美匯款予案外人賴嚮景，賴嚮景
      再匯款予原告，原告再匯款予土地出賣人李守正，嗣後李
      守正再匯回蕭春美，是原告並未以其自有資金購買系爭土
      地，僅係以循環方式創造購入土地之資金流程，此有取款
      憑條及匯款申請書等事證附原處分卷可稽，被告按系爭土
      地公告現值3,001,222元之16%，核定原告對政府捐贈列舉
      扣除額為480,195元，並無不合。次查原告對中華客家文
      化傳播協會捐贈100,000元，僅係原告為參加該協會而繳
      納之入會費，又原告對寺廟之捐贈5,000元，係寺廟對原
      告提供點光明燈及安太歲等服務所收取之對價，均非屬對
      教育、文化、公益、慈善機構或團體之捐贈，被告予以剔
      除，並無違誤為由，遂駁回原告復查之申請，財政部亦維
      持被告之見解而駁回其訴願。
    3.訴訟意旨略謂：原告主張彰化縣員林鎮公所業已同意接受
      其所捐贈之土地，並已辦理所有權移轉登記，應以土地公
      告現值認列捐贈扣除，被告僅按公告現值16%核定，係以
      行政命令改變並淩駕法律，欠缺依法律課稅之正當性，對
      中華客家文化傳播協會捐贈100,000元部分，係被告誤認
      定所致而遭剔除，至於寺廟捐贈5,000元部分，因寺廟為
      公益團體不能有提供服務收取費用之交易行為，均應准予
      認列云云。
    4.查行政解釋係在補充法令之效力，當法律有意義不明或不
      備時，或法條文字雖無明文規定，而依論理顯然含有其意
      義等情況時，均得就法律予以作解釋。按對於個人購地捐
      贈，申報綜合所得稅捐贈列舉扣除額，其捐贈金額之計算
      ，所得稅法及其施行細則並未明文規定，以往均依據受贈
      機關核發給捐贈人函件上之土地權利價值（土地公告現值
      ），列報捐贈列舉扣除，導致高所得者藉由公共設施保留
      地、道路用地等之市價約為土地公告現值16%之特性，大
      量購置後捐贈與政府，再以捐贈土地之公告現值列報綜合
      所得稅捐贈列舉扣除，以規避綜合所得稅負，造成租稅不
      公及國家巨額稅收損失；又所得稅法第17條第1項第2款第
      2目列舉扣除額中，除保險費、購屋借款利息、房屋租金
      支出應於規定之限額內核實列報外，有關捐贈、醫藥及生
      育費、災害損失、財產交易損失等，依法均應以實際支付
      金額，作為列報之基礎，個人購地捐贈者，其捐贈金額之
      列報，自應以土地之取得成本為準，從而，財政部92年6
      月3日台財稅字第0920452464號令釋，個人以購入之土地
      捐贈，列舉扣除金額之計算，已提出土地取得成本者，以
      土地之取得成本為準；未能提出土地取得成本或土地係受
      贈取得者，依財政部參照捐贈年度土地市場交易情形核定
      之標準認定之。上開令釋，乃財政部基於中央財稅主管機
      關職權，就所得稅法第17條第1項第2款第2目之1捐贈列舉
      扣除金額計算之解釋，用以符合其立法意旨，並未增加該
      法條規定所無之限制；而財政部94年2月18日台財稅字第
      09404500070號令則係依上開令釋意旨，核定93年度個人
      捐贈土地列報捐贈列舉扣除金額認定之標準為土地公告現
      值之16%，僅為就未能提出土地取得成本或土地係受贈取
      得者所為補充財政部92年6月3日台財稅字第0920452464號
      令第3點所釋之認定標準，原告所稱，原處分以行政命令
      改變並凌駕法律規定乙節，顯屬誤解。次查本件原告所提
      示購買臺北縣三重市○○段311地號土地之付款資料，係
      與案外人蕭春美、賴嚮景及李守正等人合謀，以循環匯款
      方式創造購入土地之資金流程，原告並未以其自有資金購
      買系爭土地，此有銀行存摺影本、取款憑條、匯款申請書
      及對帳單等附原處分卷可稽，且原告未能提示其他取得系
      爭土地成本之確實證據供核，從而被告依首揭令釋意旨及
      認定標準，按系爭土地公告現值3,001,222元之16%，核定
      原告對政府之捐贈列舉扣除額為480,195元，尚無不合。
      至於中華客家文化傳播協會捐贈100,000元及寺廟捐贈5,0
      00元部分，經查該兩項捐贈原告並未提起訴願，未經財政
      部訴願決定而逕行提起行政訴訟，違反訴願前置主義，所
      訴核無足採。
    5.基上論結，原處分及訴願決定並無違誤，請如答辯聲明判
      決。
    理  由
一、本件被告代表人原為鄭宗典，於本院審理中變更為乙○○，
    並聲明承受訴訟，核無不合，應予准許。又原告於96年6月
    23日提起訴願，其訴願書已表明對被告機關以原告虛列捐贈
    土地扣除額3,000,000元及對機關團體之捐贈678,500元，分
    別核定480,195元及573,500元，並補徵應納稅額680,236元
    之處分，表示不服，循序提起救濟等語（見訴願卷第27、28
    頁訴願書）。足見原告已就對寺廟之捐贈5,000元及對中華
    客家文化傳播協會捐贈100,000元部分提起訴願，訴願決定
    機關就此部分未為決定，並已逾3個月之期間，原告提起本
    件行政訴訟，自屬合法，先予敘明。
二、按「個人之綜合所得稅，就個人綜合所得總額，減除免稅額
    及扣除額後之綜合所得淨額計徵之。」及「按前3條規定計
    得之個人綜合所得總額，減除下列免稅額及扣除額後之餘額
    ，為個人之綜合所得淨額：一．．．二、扣除額：納稅義務
    人就下列標準扣除額或列舉扣除額擇一減除外，並減除特別
    扣除額：(一)．．．(二)列舉扣除額：1.捐贈：對於教育、文化
    、公益、慈善機構或團體之捐贈總額最高不超過綜合所得總
    額百分之二十為限。但有關國防、勞軍之捐贈及對政府之捐
    獻，不受金額之限制。」分別為所得稅法第13條及第17條第
    1項第2款第2目之1所明定。又「一、自93年1月1日起，個人
    以購入之土地捐贈，已提出土地取得成本確實證據者，其綜
    合所得稅捐贈列舉扣除金額之計算，依所得稅法第17條第1
    項第2款第2目之規定核實減除；購入年度與捐贈年度不同者
    ，其捐贈列舉扣除金額之計算，按消費者物價指數調整之，
    調整金額以千元為單位，未達千元者按百元數四捨五入。．
    ．．三、個人以購入之土地捐贈未能提具土地取得成本確實
    證據或土地係受贈取得者，其捐贈列舉扣除之金額，稽徵機
    關得依本部核定之標準認定之。該標準由本部各地區國稅局
    參照捐贈年度土地市場交易情形擬定，報請本部核定。」、
    「個人以購入土地捐贈而未能提示土地取得成本確實證據，
    或土地係受捐贈或繼承取得者，除非屬公共設施保留地且情
    形特殊，經稽徵機關研析具體意見專案報部核定者外，其綜
    合所得稅捐贈列舉扣除金額依土地公告現值之16%計算。」
    分別經財政部92年6月3日台財稅字第0920452464號函及94年
    2月18日台財稅字第09404500070號令釋在案。
三、本件原告93年度綜合所得稅結算申報，列報以其所有坐落臺
    北縣三重市○○段311地號土地對彰化縣員林鎮公所之捐贈
    列舉扣除額3,000,000元，經被告初查以原告非以其自有資
    金購買系爭土地，且未能提示其他取得土地成本之確實證據
    供核為由，依公告土地現值3,001,222元之16%核定對政府捐
    贈之列舉扣除額為480,195元。又原告列報對教育、文化、
    公益、慈善機構或團體捐贈扣除額678,500元，被告以其中
    100,000元係原告參加中華客家文化傳播協會之入會費；另
    5,000元係寺廟點光明燈及安太歲等支出，計105,000元與規
    定不符，予以剔除，核定對教育、文化、公益、慈善機構或
    團體捐贈扣除額為573,500元。原告不服，申請復查，未獲
    變更，提起訴願，遭決定駁回，遂提起本件行政訴訟，並為
    如事實欄所示之主張。
四、茲就兩造之爭點分述如下：
  (一)原告捐贈土地部分：
  1.按行政解釋係在補充法令之效力，當法律有意義不明或不備
    時，或法條文字雖無明文規定，而依論理顯然含有其意義等
    情況時，均得就法律予以作解釋。查對於個人購地捐贈，申
    報綜合所得稅捐贈列舉扣除額，其捐贈金額之計算，所得稅
    法及其施行細則並未明文規定，以往均依據受贈機關核發給
    捐贈人函件上之土地權利價值（土地公告現值），列報捐贈
    列舉扣除，導致高所得者藉由公共設施保留地、道路用地等
    之市價約為土地公告現值一、二成之特性，大量購置後捐贈
    與政府，再以捐贈土地之公告現值列報綜合所得稅捐贈列舉
    扣除，以規避綜合所得稅負，造成租稅不公及國家巨額稅收
    損失；又所得稅法第17條第1項第2款第2目列舉扣除額中，
    除保險費、購屋借款利息、房屋租金支出應於規定之限額內
    核實列報外，有關捐贈、醫藥及生育費、災害損失、財產交
    易損失等，依法均應以實際支付金額，作為列報之基礎，個
    人購地捐贈者，其捐贈金額之列報，自應以土地之取得成本
    為準，原告主張捐贈土地之價值應依遺產及贈與稅法第10條
    之規定以公告現值計算，尚非可採。準此，財政部92年6月3
    日台財稅字第0920452464號令釋，個人以購入之土地捐贈，
    列舉扣除金額之計算，已提出土地取得成本者，以土地之取
    得成本為準；未能提出土地取得成本或土地係受贈取得者，
    依財政部參照捐贈年度土地市場交易情形核定之標準認定之
    。上開令釋，乃財政部基於中央財稅主管機關職權，就所得
    稅法第17條第1項第2款第2目之1捐贈列舉扣除金額計算之解
    釋，用以符合其立法意旨，並未增加該法條規定所無之限制
    ；而財政部94年2月18日台財稅字第09404500070號令則係依
    上開令釋意旨，核定93年度個人捐贈土地列報捐贈列舉扣除
    金額認定之標準為土地公告現值之16%，僅為就未能提出土
    地取得成本或土地係受贈取得者所為補充財政部92年6月3日
    台財稅字第0920452464號令第3點所釋之認定標準，原告主
    張被告以行政命令改變並凌駕法律規定乙節，顯屬誤解。
  2.次查，原告捐贈系爭土地之購地資金係由案外人蕭春美提供
    ，由蕭春美匯款予訴外人賴嚮景，賴嚮景再匯款予原告，原
    告再匯款予土地出賣人李守正，嗣後李守正再匯回蕭春美，
    有該相關資料附原處分卷可按，是原告並未以其自有資金購
    買系爭土地，僅係以循環方式創造購入土地之資金流程。原
    告雖於97年1月24日本院行準備程序時陳稱其係將款項交由
    鍾之誠處理，惟原告仍未能提示其取得系爭土地成本之確實
    證據供核，被告按系爭土地公告現值3,001,222元之16%，核
    定原告對政府捐贈列舉扣除額為480,195元，並無不合。
  (二)原告對寺廟之捐贈5,000元部分：查原告就此部分之支出，
    係原告至無極混元文樞院中臺慈惠堂解冤、超拔、普桌及點
    光明燈、安太歲等之支出，有感謝狀2紙附原處分卷可稽。
    係寺廟對原告提供普渡、點光明燈及安太歲等服務所收取之
    對價，均非屬對教育、文化、公益、慈善機構或團體之無償
    捐贈，被告予以剔除，尚無不合。
  (三)原告對中華客家文化傳播協會捐贈100,000元部分：被告主
    張該100,000元部分係原告參加該協會而繳納之入會費，而
    予剔除，惟依中華客家文化傳播協會章程第29條規定，個人
    入會費為300元，團體入會費為5,000元，並無100,000元之
    入會費，且原告於93年度共有3筆捐贈，分別為年度常庶務
    系列經費、年度客家文化影音光碟出版系列計畫及年度特別
    專案活動系列計畫，合計500,000元，業經證人即中華客家
    文化傳播協會理事長丙○○到庭證述在案，復有中華客家文
    化傳播協會章程及收據附本院卷可憑（見本院卷第22、52頁
    ），是該100,000元乃原告之捐贈，並非入會費，被告認該
    100,000元為入會費，而將之剔除，自有未洽。
五、綜上所述，原處分(復查決定)未將原告對中華客家文化傳播
    協會捐贈100,000元部分予以認列，核有違誤，訴願決定未
    予糾正，亦有未合。原告執此指摘，為有理由，因上述原處
    分(復查決定)之違誤影響系爭年度應課綜合所得稅稅額，爰
    將訴願決定及原處分(復查決定)均予撤銷，由被告另為適法
    之處分，以昭折服。至兩造其餘之主張，與本件判決之結果
    無影響，爰不一一論述，附此敘明。
六、據上論結，本件原告之訴為有理由，依行政訴訟法第195條
    第1項前段、第98條第1項前段，判決如主文。
中    華    民    國    97    年     3    月     4    日
                臺中高等行政法院第二庭
                          審判長法  官  胡  國  棟
                                法  官  林  金  本
                                法  官  林  秋  華
以上正本證明與原本無異。
如不服本判決，應於判決送達後20日內向本院提出上訴書狀，其
未表明上訴理由者，應於提起上訴後20日內向本院提出上訴理由
書（須依對造人數附具繕本）；如於本判決宣示或公告後送達前
提起上訴者，應於判決送達後20日內補提上訴理由書（須附繕本
）。未表明上訴理由者，逕以裁定駁回。
中    華    民    國    97    年     3    月     7    日
                                書記官  蔡  宗  融


司法院資訊處製作；財團法人民間司法改革基金會備份。
